臺灣士林地方法院刑事判決　　　　　　　 99年度訴字第301號
公　訴　人　臺灣士林地方法院檢察署檢察官
被　　　告　郭鎮瑋
選任辯護人　陳培仁律師
　　　　　　陳炎琪律師
上列被告因殺人未遂等案件，經檢察官提起公訴（99年度偵字第
13378 號），本院判決如下：
    主  文
郭鎮瑋殺人，未遂，處有期徒刑伍年陸月；扣案之生魚片刀壹把
，沒收之。
    事  實
一、郭鎮瑋平日有酒精依賴情形，復因患有情感性精神病、重鬱
    症等精神疾病，於民國99年間前往長庚醫療財團法人基隆長
    庚紀念醫院（下稱基隆長庚醫院）精神科就診，經醫師開立
    協助戒酒藥物及助眠劑、抗憂鬱劑等藥物。郭鎮瑋自99年3
    月間起，與女友李芙蓉同居於臺北市○○區○○路2 段10巷
    48號5 樓，李芙蓉於99年10月6 日上午，因不滿郭鎮瑋遲未
    與分居妻子離婚，與郭鎮瑋發生爭吵，李芙蓉表示欲結束交
    往關係，要求郭鎮瑋離去住處，郭鎮瑋即前往基隆，當日中
    午及晚間均與友人在基隆餐敘，郭鎮瑋於席間飲用啤酒、威
    士忌及食用藥膳，餐畢於同日晚間8 、9 時許，自基隆搭乘
    客運返回臺北，復因其自下午至晚間多次撥打李芙蓉使用之
    行動電話，均未獲李芙蓉接聽而心情低落，遂購買小瓶裝威
    士忌在車上飲用。另李芙蓉亦因心情不佳，邀約經網路結識
    之友人楊志偉於當日晚間外出飲酒聊天；郭鎮瑋於當日晚間
    11時許返回前址住處時，因未見李芙蓉而深覺詫異，即於晚
    間11時26分許，撥打電話予李芙蓉，仍未獲李芙蓉接聽，郭
    鎮瑋因不知李芙蓉去向，甚感鬱悶，遂取出精神科醫師開立
    之藥物服用，並上網查詢發現楊志偉亦未上線，懷疑李芙蓉
    係與楊志偉相偕外出而心生不滿，即在住處及隔壁陽台繼續
    飲用威士忌及住處內之啤酒，等待李芙蓉返家，其間郭鎮瑋
    之不滿情緒，即隨李芙蓉遲未返家而益加高漲。而郭鎮瑋因
    自當日中午至晚間持續飲酒及同時服用精神科藥物，使中樞
    神經系統遭受抑制，致其依違法辨識而行為之能力顯著降低
    。當楊志偉於當日晚間11時54分許，搭載李芙蓉返回前址樓
    下之際，適郭鎮瑋撥打李芙蓉使用之行動電話，已有酒意且
    不願與郭鎮瑋對話之李芙蓉遂將電話交由楊志偉接聽，郭鎮
    瑋因此確認李芙蓉係與楊志偉外出飲酒，認楊志偉與李芙蓉
    間有曖昧關係而心生妒忌，遂萌生殺人之犯意，當楊志偉告
    知已陪同李芙蓉返回住處樓下，並詢問郭鎮瑋所在位置時，
    郭鎮瑋為使楊志偉及李芙蓉疏於防備，刻意佯稱其尚在基隆
    ，正欲搭車返回前址住處，請楊志偉妥為照顧李芙蓉等語後
    ，隨即自住處衣櫃內，取出其所有之生魚片刀1 把，躲藏於
    得以觀看樓下及該址門口情形之住處隔壁陽台，觀察楊志偉
    與李芙蓉之互動情形；而楊志偉及李芙蓉不疑有他，由楊志
    偉攙扶李芙蓉步行上樓後，楊志偉與李芙蓉遂在上址門前擁
    吻，郭鎮瑋見狀即怒不可抑，先怒責李芙蓉背叛，旋即以右
    手持刀自陽台衝至上址門前，向以背部相對之楊志偉怒喊：
    「幹，給你死（台語）」，並持刀朝楊志偉之背部猛砍1 刀
    ，復於楊志偉自左側轉身之際，接續以刀朝楊志偉頭部、頸
    部等處奮力揮砍，李芙蓉見狀即上前阻擋，因遭郭鎮瑋不慎
    砍傷左側頭部而倒地（過失傷害部分業據李芙蓉撤回告訴，
    詳後述），惟郭鎮瑋仍未就此罷手，續以刀對楊志偉揮砍，
    楊志偉遂徒手抵擋郭鎮瑋之攻勢，致受有額頭10公分、12公
    分割傷各1 處合併骨外露、後腦20公分割傷、左頸10公分割
    傷、背部長5 公分、深3 公分割傷及右手食指、中指、無名
    指背側割傷併部分肌腱斷裂等傷害。嗣郭鎮瑋因楊志偉奮力
    爭搶生魚片刀及李芙蓉在旁因疼痛呼救，遂以腳踹開楊志偉
    ，轉身查看李芙蓉之傷勢，楊志偉始得趁隙逃離現場，並自
    行以電話撥打119 求救，幸因及時就醫而未致死亡之結果。
    另郭鎮瑋見李芙蓉因傷流血不止，即於99年10月7 日凌晨0
    時6 分許，撥打110 求援，復為免犯行遭察覺，於等待救護
    人員到場期間，將生魚片刀藏放於前開陽台牆邊縫隙，俟警
    方於99年10月7 日凌晨0 時10分許，據報趕赴現場時，經在
    該址樓下等待救援之楊志偉告知上情，復見郭鎮瑋在上址前
    陪同李芙蓉等待救護人員，因而查獲，並扣得郭鎮瑋所有之
    生魚片刀1 把。
二、案經楊志偉訴由臺北市政府警察局士林分局報請臺灣士林地
    方法院檢察署檢察官偵查起訴。
    理  由
壹、證據能力部分
一、按除顯有不可信之情況外，從事業務之人於業務上或通常業
    務過程所須製作之紀錄文書、證明文書，得為證據，刑事訴
    訟法第159 條之4 第2 款定有明文。又醫師法第12條第1 項
    規定：「醫師執行業務時，應製作病歷，並簽名或蓋章及加
    註執行年、月、日。」第2 項規定：「前項病歷，除應於首
    頁載明病人姓名、出生年、月、日、性別及住址等基本資料
    外，其內容至少應載明下列事項：一、就診日期。二、主訴
    。三、檢查項目及結果。四、診斷或病名。五、治療、處置
    或用藥等情形。六、其他應記載事項。」因此，醫師執行醫
    療業務時，不論患者是因病尋求診療，或因特殊目的而就醫
    ，醫師於診療過程中，應依醫師法之規定，製作病歷，此一
    病歷之製作，均屬醫師於醫療業務過程中所須製作之紀錄文
    書，而且每一醫療行為均屬可分，因其接續之看診行為而構
    成醫療業務行為，其中縱有因訴訟目的，例如被毆傷而尋求
    醫師之治療，對醫師而言，仍屬其醫療業務行為之一部分，
    仍應依法製作病歷，則該病歷仍屬業務上所製作之紀錄文書
    ，與通常之醫療行為所製作之病歷無殊，自屬刑事訴訟法第
    159 條之4 第2 款所稱從事業務之人於業務上所須製作之紀
    錄文書，而診斷證明書係依病歷所轉錄之證明文書，自仍屬
    本條項之證明文書（最高法院97年度台上字第666 號判決可
    資參照）。本件行政院國軍退除役官兵輔導委員會臺北榮民
    總醫院（下稱榮總）出具楊志偉之診斷證明書、該醫院99年
    10月21日北總企字第0990024234號函及檢附醫師說明、楊志
    偉病歷資料、100 年1 月13日北總急字第1000000548號函，
    係從事醫療業務之人於業務上所製作之證明文書，且該等診
    斷證明書、醫師說明、函件及病歷資料，係就楊志偉就醫時
    之受傷狀況所為之紀錄，又該醫院與楊志偉僅係一般醫院與
    病患關係，與被告郭鎮瑋亦無仇隙，並無顯無不可信之情況
    ，參酌上開所述，認該等診斷證明書、醫師說明、函件及病
    歷資料均具有證據能力；另基隆長庚紀念醫院99年12月6日
    （99）長庚院基法字第272 號函及行政院衛生署基隆醫院（
    下稱署立基隆醫院）99年12月9 日基醫病字第0990009874號
    函檢附之被告病歷資料，均屬從事醫療業務之人於業務上製
    作之文書，係就被告於該等醫院就診情形所為之紀錄，亦無
    顯不可信之情形，參酌前開所述，應具有證據能力。
二、次按被告以外之人於偵查中向檢察官所為之陳述，除顯有不
    可信之情況者外，得為證據，刑事訴訟法第159 條之1 第2
    項定有明文。又按現行法之檢察官仍有訊問被告、證人及鑑
    定人之權限，其應踐行之程序又多有保障被告或被害人之規
    定，證人、鑑定人於偵查中亦均須具結，就刑事訴訟而言，
    其司法屬性甚高，而檢察官於偵查程序取得之供述證據，其
    過程復尚能遵守法令之規定，是其訊問時之外部情況，積極
    上具有某程度之可信性，除消極上顯有不可信之情況者外，
    均得為證據，故主張其為不可信積極存在之一方，自應就此
    欠缺可信性外部保障之情形負舉證責任（最高法院98年度台
    上字第2904號判決可資參照）。經查，證人楊志偉、李芙蓉
    於偵查中向檢察官所為之陳述，業經具結，且自筆錄內容觀
    之，並無不正取供之情事，而無顯不可信之情況，依上開規
    定，自有證據能力。至於被告之辯護人主張證人楊志偉、李
    芙蓉於偵查中之證述，屬被告以外之人於審判外之陳述，為
    傳聞證據，無證據能力等情，而證人楊志偉、李芙蓉於偵查
    中之證述，固屬被告以外之人於審判外之言詞陳述，惟辯護
    人未舉證證明證人楊志偉、李芙蓉於偵查中接受檢察官訊問
    時之外部情況，有何顯不可信之情況，依刑事訴訟法第159
    條之1 第2 項之規定，應屬得為證據之傳聞例外；又證人楊
    志偉、李芙蓉於本院審理時業經傳喚到庭作證，並經被告及
    辯護人進行詰問，參酌上開所述，證人楊志偉、李芙蓉於偵
    查中之陳述已屬完足調查之證據，自得作為判斷之依據，是
    辯護人上開所辯即非可採。
三、又按鑑定人由審判長、受命法官或檢察官就下列之人選任人
    或數人充之：（一）就鑑定事項有特別知識經驗者（二）經
    政府機關委任有鑑定職務者；鑑定之經過及其結果，應命鑑
    定人以言詞或書面報告；又法院或檢察官得囑託醫院、學校
    或其他相當之機關、團體為鑑定，或審查他人之鑑定，並準
    用刑事訴訟法第203 條至第206 條之1 規定，刑事訴訟法第
    198 條、第206 條第1 項及第208 條第1 項分有明文。本件
    卷附臺北市立聯合醫院出具之精神鑑定報告書，係本院囑託
    該醫院就被告之精神狀態為鑑定，經該院醫師對被告進行鑑
    定後，依鑑定經過所為之書面報告，與前揭規定並無不合，
    應具有證據能力。
貳、事實認定部分
    訊據被告固坦承其於上開時、地，持刀砍傷楊志偉等情，惟
    矢口否認有何殺人未遂之犯行，辯稱其於99年10月6 日晚間
    自基隆返回上址居所後，發現李芙蓉未在住處，認李芙蓉應
    係與楊志偉外出，嗣因李芙蓉遲未返回住處，始撥打李芙蓉
    使用之行動電話，係由楊志偉接聽，楊志偉表示正陪同李芙
    蓉返家，因其預估楊志偉與李芙蓉返回住處尚需相當時間，
    即計畫前往住處樓下之快炒店飲酒，為避免遭李芙蓉責罵，
    遂攜帶生魚片刀下樓，欲以磨刀作為至快炒店飲酒之藉口，
    惟尚未下樓，即轉念返回住處，並轉向住處隔壁之陽台飲酒
    ，之後，其聽聞聲響，見楊志偉與李芙蓉在住處門口拉扯，
    當時楊志偉背對其站立，其認為酒醉之李芙蓉遭楊志偉侵犯
    ，且楊志偉以言詞諷刺其無業，其認為遭到羞辱，復恐楊志
    偉攜帶兇器，遂持刀砍傷楊志偉之背部，楊志偉轉身後，其
    再揮砍楊志偉數刀，欲將楊志偉趕走，嗣其見李芙蓉受傷，
    即踹踢楊志偉，楊志偉始離去現場，其無殺害楊志偉之意云
    云，經查：
一、被告與李芙蓉為男女朋友關係，自99年3 月間起同居於臺北
    市○○區○○路2 段10巷48號5 樓，被告與李芙蓉於99年10
    月6 日上午在住處發生爭吵，被告即前往基隆，直至晚間返
    回上址住處，因李芙蓉與楊志偉相偕外出，被告即在住處等
    候，當李芙蓉與楊志偉於當日晚間返回上址門前，被告即持
    生魚片刀朝楊志偉之背部揮砍，復於楊志偉自左側轉身之際
    ，以刀朝楊志偉頭部、頸部等處揮砍，李芙蓉見狀上前阻擋
    ，亦遭被告不慎砍傷左側頭部而倒地，被告仍續以刀對楊志
    偉揮砍，楊志偉遂徒手抵擋，致受有額頭10公分、12公分割
    傷各1 處合併骨外露、後腦20公分割傷、左頸10公分割傷、
    背部長5 公分、深3 公分割傷及右手食指、中指、無名指背
    側割傷併部分肌腱斷裂等傷害；嗣被告因楊志偉奮力爭搶生
    魚片刀及李芙蓉在旁因疼痛呼救，遂以腳踹開楊志偉，轉身
    查看李芙蓉之傷勢，楊志偉始趁隙逃離現場，並撥打119 求
    救等情，業據被告坦認無誤（見臺灣士林地方法院檢察署99
    年度偵字第13378 號偵查卷第8 至9 、72至73、103 至104
    頁，本院99年度聲羈字第371 號卷第7 頁反面至第8 頁、本
    院卷（一）第16、291 頁、卷（二）第90、169 頁、卷（三
    ）第35頁），復經證人楊志偉、李芙蓉證述明確（見前開偵
    查卷第91至93頁，本院卷（一）第294 至296 、301 至302
    、306 、309 頁、卷（二）第152 至153 、157 、160 、
    168 頁），另有榮總診斷證明書、現場照片、榮總99年10月
    21日北總企字第0990024234號函檢附之醫師說明及楊志偉之
    病歷資料、本院對楊志偉傷勢之勘驗結果、楊志偉傷勢照片
    、榮總100 年1 月13日北總急字第1000000548號函附卷可稽
    （見前開偵查卷第34、41至66、111 至150 頁，本院卷（一
    ）第302 、315 至321 頁、卷（二）第47頁），並有生魚片
    刀扣案為佐，上情應堪認定。至於榮總於99年10月7 日出具
    之診斷證明書記載楊志偉之傷勢為「頭部10公分、12公分割
    傷各1 、後腦20公分割傷、脖子10公分割傷、背部5 公分割
    傷，深3 公分、右手指多處割傷」，即楊志偉之頭部共有3
    處割傷，分別位於頭部2 處、後腦1 處，且頸部、背部割傷
    之長度分別為10公分、5 公分（見前開偵查卷第34頁）；而
    楊志偉於99年10月12日出院時，出院病歷摘要之「體檢發現
    」欄記載楊志偉之受傷情形為「4 處10公分傷口，位於額部
    1 處、枕部3 處合併骨外露；1 個8 公分傷口在左頸；1 個
    7 公分傷口在背部；3 個5 公分傷口在右手食指、中指、無
    名指背側合併部份肌腱斷裂」，依此記載，楊志偉之頭部共
    有4 處傷口，分別位於額部1 處、枕部3 處，且頸部、背部
    割傷之長度，各為8 公分、7 公分（見前開偵查卷第133 頁
    ，本院卷第47頁），足見前開診斷證明書與病歷資料就楊志
    偉頭部受傷情形及頸部、背部所受割傷之長度等節，記載非
    屬一致；然出院病歷摘要主要係針對楊志偉出院時之身體情
    形，所為之描述紀錄，而楊志偉於99年10月7 日凌晨，經救
    護車送往榮總救治時，前額及後腦分別受有2 處及1 處割傷
    ，頸部及背部之割傷長度各為10公分及5 公分，且依榮總99
    年10月9 日病歷記錄之記載，楊志偉之頭部受傷位置，亦為
    前額2 處、後腦及左頸部各1 處，其中急診及99年10月7 日
    病歷紀錄均以繪圖方式，標記楊志偉受傷之部位，此有急診
    病歷資料、急診護理評估表、診部手術記錄、病歷記錄可參
    （見前開偵查卷第114 至115 、130 至131 、140 頁），因
    急診及99年10月7 日病歷紀錄之製作時間，距楊志偉受傷時
    間較近，且以繪圖標記受傷部位之方式，亦應較文字描述更
    為準確、清晰，是本院認楊志偉頭、頸及背部之受傷情形，
    應以前開診斷證明書所載之內容較為可採，附此敘明。
二、被告固辯稱其係聽聞聲響，並見楊志偉與李芙蓉拉扯，認楊
    志偉對李芙蓉不利，復因楊志偉出言諷刺其無業，心生不滿
    ，始持刀朝楊志偉揮砍，無殺害楊志偉之意云云，惟查：
（一）被告係以扣案之生魚片刀，對楊志偉揮砍，已如前述，而
      該刀之刀柄、刀刃為金屬材質一體成形製成，全長35公分
      ，刀刃長24公分，單面開刃，刀鋒銳利、刀尖尖銳，刀刃
      近刀柄最寬處為7.5 公分等情，業經本院當庭勘驗屬實（
      見本院卷（一）第310 頁），並有扣案生魚片刀照片在卷
      供佐（見前開偵查卷第66至68頁），被告亦稱該刀可供切
      魚使用等語（見前開偵查卷第73頁），足見該刀具有相當
      之體積，且刀鋒銳利，應可輕易割裂皮肉等人體組織。另
      自楊志偉之受傷情形觀之，楊志偉之額頭受有10公分、12
      公分割傷各1 處合併骨外露、後腦受有20公分割傷、左頸
      受有10公分割傷、背部有長5 公分、深3 公分割傷及右手
      食指、中指、無名指背側割傷併部分肌腱斷裂等傷害，可
      知楊志偉之受傷部位集中於上半身；而被告陳稱其自住處
      隔壁陽台衝出時，見楊志偉背對其站立，其即對楊志偉之
      背部揮砍第1 刀，復接續揮砍楊志偉數刀等情（見本院卷
      （一）第291 頁），證人李芙蓉證稱被告自陽台衝出時，
      楊志偉係背對被告，被告即朝楊志偉之背部砍第1 刀等情
      （見前開偵查卷第91頁，本院卷（二）第168 頁），證人
      楊志偉復證稱其與李芙蓉站在上址門前時，其原背對陽台
      站立，被告自陽台衝出後，朝其背部揮砍1 刀，其即自左
      側轉身，轉身之際，其遭被告持刀揮砍後腦、左側頸部、
      額頭等處，之後，其徒手抓住被告持刀之右手腕，以抵抗
      被告之攻擊，嗣其於就醫時，始察覺手部受傷，依當時情
      形，被告並無不能砍傷其頭、頸部以外其他身體部位之情
      形等語（見前開偵查卷第92至93頁，本院卷（一）第294
      、296 、301 至303 、304 、306 頁），堪信楊志偉背部
      及手部所受之割傷，係因被告自陽台衝出時，楊志偉係背
      對被告站立，被告始朝楊志偉之背部揮砍第1 刀，嗣因楊
      志偉徒手阻擋被告之攻擊，手部遂遭被告所持生魚片刀割
      傷，則除上述背部及手部所受割傷外，楊志偉之受傷位置
      均集中在頭部及頸部，其餘身體部分均未受傷，顯見被告
      應係針對楊志偉之頭部及頸部等重要身體部分持刀攻擊。
      至於辯護人雖辯稱被告僅持刀朝楊志偉隨意揮砍，非針對
      楊志偉之要害部分進行攻擊等情，然被告及楊志偉之身高
      分別為172 公分及177 公分，業經被告及證人楊志偉陳述
      在卷（見本院卷（一）第308 頁），可見楊志偉之身高較
      被告為高，果若被告僅係持刀在身前隨意揮砍，衡情，被
      告揮砍之部位應為楊志偉之軀幹，惟依前所述，楊志偉主
      要受傷部位係在頭、頸部，且前額受傷位置係在接近髮線
      之近頂部位置，此有楊志偉之病歷資料及受傷情形照片可
      佐（見前開偵查卷第114 頁，本院卷（一）第316 頁），
      足徵被告持刀朝楊志偉揮砍時，係刻意將手舉高，朝身高
      較高之楊志偉頭部攻擊，是辯護人辯稱被告非針對楊志偉
      身體之特定部位揮砍等情，非足採信。又自楊志偉前額所
      受割傷合併骨外露、背部所受割傷之深度達3 公分及手指
      部分肌腱斷裂等情形觀之，可知楊志偉所受傷害深可見骨
      ，復佐以李芙蓉上前阻擋被告攻擊楊志偉時，遭被告持刀
      砍傷額頭之傷口面積非微，復傷及骨頭，李芙蓉因傷在醫
      院加護病房住院治療2 日等情，業經證人李芙蓉證述在卷
      （見本院卷（二）第153 、162 頁），足信被告持前揭甚
      為鋒利之生魚片刀朝楊志偉揮砍時，用力應甚為猛烈。而
      被告為成年人，對於人體頭部屬重要人體器官，且頸部內
      有氣管、頸動脈等重要血管，若持刀朝他人頭、頸部猛砍
      ，極有可能導致死亡之結果一節，當無不知之理，然被告
      竟仍持生魚片刀刻意朝楊志偉之頭、頸部數度猛力揮砍，
      堪認被告應係基於殺人之犯意，而為前開行為。
（二）又證人楊志偉證稱其於上開時間，陪同李芙蓉返回前址住
      處，與李芙蓉抵達上址門前，被告即自隔壁陽台持刀衝出
      ，向其以台語稱「幹，給你死」後，隨即持刀朝其揮砍等
      情（見前開偵查卷第92頁，本院卷（一）第294 、301 頁
      ），證人李芙蓉亦於本院審理時結證稱被告自陽台持刀衝
      出時，以台語稱「給你死」後，即持刀朝楊志偉揮砍等語
      （見本院卷（二）第157 至159 、161 至162 、164 頁）
      ，互核內容均屬相符。至於辯護人雖辯稱李芙蓉於警詢時
      僅稱被告持刀衝出時，大聲辱罵李芙蓉與楊志偉，且於偵
      查中係稱被告持刀衝出時，罵一句三字經後，即持刀朝楊
      志偉之背部揮砍，均未提及被告曾對楊志偉稱「給你死」
      ，李芙蓉於本院審理時所述應非可信等情；然李芙蓉於警
      詢及偵查時係陳述當日事發經過，警員及檢察官均未針對
      被告所述言詞之內容詳加詢問，縱使李芙蓉未於警詢及偵
      查中證稱被告曾對楊志偉稱「給你死」，亦難謂與常情有
      違；況被告與李芙蓉為同居男女朋友關係，已論及婚嫁，
      業經被告陳述明確（見前開偵查卷第10頁，本院卷（一）
      第290 頁），堪見被告與李芙蓉交往程度甚深，且李芙蓉
      對於被告過失傷害部分，亦因慮及其等交往情形，於99年
      11月28日撤回告訴，此有刑事撤回告訴狀可參（見本院卷
      （一）第279 頁），足信李芙蓉無使被告遭受刑事訴追之
      意，衡情，李芙蓉應無刻意設詞構陷被告之必要，是李芙
      蓉於本院審理時證述之內容應堪採信，辯護人上開所辯非
      屬可採，則被告於持刀朝楊志偉揮砍前，確以台語對楊志
      偉稱「給你死」一節，即足認定，益徵被告持刀揮砍楊志
      偉時，應確有殺人之犯意。
（三）被告自99年3 月間起，即與李芙蓉同居，雙方已論及婚嫁
      等情，已如前述，被告於本院審理期間，復多次具狀陳述
      其對李芙蓉之不捨及愛意（見本院卷（二）第56至64、68
      至69、127 至131 、139 至146 、210 至211 頁），可知
      被告對李芙蓉用情甚深，情感上相當依賴李芙蓉，並以李
      芙蓉作為生活重心。而被告自承其知李芙蓉與其交往前，
      即以網路結識楊志偉，李芙蓉與楊志偉交情甚篤，2 人時
      常相約外出，其於99年10月6 日上午與李芙蓉發生爭吵後
      ，即前往基隆，當日晚間搭車返回臺北，其在車上撥打李
      芙蓉使用之行動電話，因李芙蓉未接聽，其感到不放心，
      遂在車上飲酒，當其抵達住處時未見李芙蓉，深為詫異，
      即撥打李芙蓉之行動電話，仍未獲接聽，其甚感心煩，即
      取出先前精神科醫師開立之藥物服用，並上網查詢楊志偉
      之動向，因見楊志偉未上網，認李芙蓉應係與楊志偉相偕
      外出等情（見前開偵查卷第101 至103 頁，本院卷（一）
      第290 頁、卷（二）第169 頁、卷（三）第14頁反面至第
      15頁反面、第40頁、第42頁反面），證人李芙蓉亦證稱其
      自99年3 月間起，即與被告同居於上址，因其於交往期間
      ，始知被告尚未與分居之妻子離婚，時常就此與被告發生
      爭吵，被告母親復常撥打電話至其工作地點，阻止其與被
      告交往，其遂於99年10月6 日上午在住處與被告爭吵後，
      提出分手要求，並要求被告離去，被告即離開住處，其與
      被告交往前，即已認識乾弟楊志偉，雙方時常聯絡，當日
      其因心情低落，遂邀約楊志偉於晚間8 、9 時許外出飲酒
      ，當天被告多次撥打其使用之行動電話，其均未接聽，亦
      未將與楊志偉外出一事告知被告等情（見前開偵查卷第90
      至91頁，本院卷（二）第151 至152 、154 、158 至159
      頁），且自被告使用門號0000000000號行動電話之通聯紀
      錄觀之，被告於99年10月6 日下午1 時47分、2 時3 分、
      4 時50分、晚間11時26分許，撥打李芙蓉使用門號000000
      0000號行動電話均未獲接聽（見前開偵查卷第154 至159
      頁），因李芙蓉於99年10月6 日上午，已向被告要求結束
      交往關係，而被告自當日下午至晚間，數度撥打李芙蓉使
      用之行動電話，均未獲接聽，則對李芙蓉甚為依賴之被告
      應會因此深覺不安，自被告所稱其因無法連絡李芙蓉，遂
      在自基隆返回臺北之車程中飲酒等情，亦顯見被告內心之
      不安情緒；另自被告使用前開行動電話之通聯紀錄觀之，
      被告應係於當日晚間11時許返回前址住處（見前開偵查卷
      第158 頁），則當被告返回住處時未見李芙蓉，亦不知李
      芙蓉之去向，復無法以電話聯絡李芙蓉時，衡情，被告應
      益覺不安，此自被告供稱其服用精神科藥物等情亦明。被
      告復陳其返回住處未見李芙蓉，因不安而服用精神科藥物
      後，即上網查詢楊志偉之動向，見楊志偉未上網，即認李
      芙蓉應係與楊志偉相偕外出，其遂在住處等待，惟因李芙
      蓉甚晚仍未返家，其再次撥打李芙蓉使用之行動電話，係
      由楊志偉接聽，楊志偉表示已陪同酒醉之李芙蓉返家，之
      後，其至住處隔壁之陽台等待，因聽聞聲響，並見楊志偉
      與李芙蓉在前址門口，即出言稱「幹，你們在做什麼」、
      「芙蓉不會背叛我」後，持刀朝楊志偉揮砍等情（見前開
      偵查卷第9 、101 至103 頁，本院卷（一）第290 至291
      頁、卷（二）第169 頁、卷（三）第14頁反面至第15頁反
      面、第40至41頁、第42頁反面），且被告於99年10月6 日
      晚間11時54分許，撥打李芙蓉使用之前開行動電話時確獲
      接聽（見前開偵查卷第154 至159 頁），證人李芙蓉證稱
      其與被告交往前，即認識楊志偉，當日晚間其與楊志偉飲
      酒結束後，楊志偉陪同其返回住處樓下時，適遇被告撥打
      其使用之行動電話，其因不願與被告對話，即將電話交由
      楊志偉接聽，被告在電話中詢問其等所在位置，楊志偉表
      示已將其送至住處樓下，之後，因其已有酒意，楊志偉遂
      攙扶其上樓，嗣其與楊志偉在住處門前親吻，被告即自住
      處隔壁陽台持刀衝出，以台語對楊志偉說「給你死」，並
      責問其「你為什麼背叛我」後，隨即持刀揮砍楊志偉等情
      （見前開偵查卷第90至91頁，本院卷（二）第151 至153
      、156 至158 、162 、164 、167 至168 頁），證人楊志
      偉亦證述其與李芙蓉相識1 年以上，2 人固定聯絡，平均
      1 、2 個月見面1 次，但其未曾與被告見面，其於99年10
      月6 日晚間應李芙蓉之邀約外出飲酒後，陪同李芙蓉返回
      住處，其等抵達前址樓下時，被告撥打李芙蓉使用之行動
      電話，李芙蓉將電話交予其接聽，被告詢問其等現在何處
      ，其表示已陪同李芙蓉返回住處樓下，之後，因李芙蓉酒
      醉步態不穩，其即攙扶李芙蓉上樓，抵達李芙蓉住處門前
      時，其與李芙蓉在該處擁吻，數秒後，被告即自陽台衝出
      ，除指責李芙蓉背叛外，復以台語對其稱「幹，給你死」
      ，並即持刀朝其揮砍等情（見前開偵查卷第92頁，本院卷
      （一）第293 至294 、297 至301 、305 至307 頁），堪
      認被告見李芙蓉遲未返家時，即懷疑李芙蓉係與關係密切
      之楊志偉相約外出，復為求證，遂上網查詢楊志偉之動向
      ，發覺楊志偉確未上網，衡諸常情，甫遭李芙蓉提出分手
      要求之被告應對李芙蓉與楊志偉間有曖昧關係一節，產生
      高度懷疑，並對楊志偉心生妒忌及不滿；嗣當被告於當日
      晚間11時54分許，撥打李芙蓉使用之行動電話時，竟係由
      楊志偉代為接聽，依常情而言，滿懷忌妒之被告對於楊志
      偉之不滿情緒應益加高漲，復見楊志偉與李芙蓉在住處門
      口擁吻，則被告因極度不滿而基於殺人之犯意，持刀對楊
      志偉砍殺，即難謂與常情相違。
（四）另被告陳稱因自前址住處無法看見樓下情形，其於上開時
      間與楊志偉通話後，即持生魚片刀至住處隔壁陽台，以查
      看樓下情形等語（見本院卷（一）第291 頁），證人李芙
      蓉亦稱自其前址住處，無法看見樓下情形等語（見本院卷
      （二）第154 頁），且上開陽台係位於被告與李芙蓉前址
      住處之隔壁，得看見該址門前情形，此有現場照片及李芙
      蓉繪製之現場圖可參（見前開偵查卷第60、63、65、94頁
      ），證人楊志偉復證稱李芙蓉前址住處之門口，係正對該
      陽台門口等情（見本院卷（一）第300 頁），堪認被告在
      撥打李芙蓉使用之行動電話，由楊志偉代李芙蓉接聽後，
      始持刀自上址住處前往得觀看樓下及上址門前情形之陽台
      。又被告於99年10月6 日晚間11時54分許，撥打李芙蓉使
      用之行動電話獲接聽後，於99年10月7 日凌晨0 時6 分許
      ，即以上開行動電話撥打110 求救，此有通聯紀錄可佐（
      見前開偵查卷第159 頁），可知被告與楊志偉通話之時間
      ，與被告結束對楊志偉之攻擊行動，因李芙蓉受傷而撥打
      110 求救之時間相距僅10分鐘；證人楊志偉及李芙蓉均證
      稱楊志偉代李芙蓉接聽被告之來電時，其等已抵達前址樓
      下，楊志偉亦在電話中向被告如實告知其等所在位置等情
      （見前開偵查卷第91至92頁，本院卷（一）第293 至294
      頁、卷（二）第152 、156 至157 頁），足認楊志偉確係
      在前址樓下接聽被告之來電，並告知所在位置。而被告於
      上開時間與楊志偉通話時，已返回前址住處，業經被告坦
      認無誤（見本院卷（一）第290 頁、卷（三）第40頁反面
      ），則對李芙蓉甚為關切之被告得知抵達該址樓下之李芙
      蓉業已酒醉，衡情，被告應立即下樓陪同李芙蓉返家休息
      ，惟據被告及證人楊志偉、李芙蓉所述，楊志偉告知已陪
      同李芙蓉返家後，被告在電話中係向楊志偉表示當時其尚
      在基隆，正欲搭乘計程車返回上址（見前開偵查卷第91至
      92、101 頁，本院卷（一）第290 、293 至294 頁、卷（
      二）第152 、156 至157 頁、卷（三）第40頁反面），且
      依前所述，被告與楊志偉通話後，即持刀離開前址住處，
      並持刀前往陽台，可見已在該址等待甚久且對李芙蓉極為
      關切之被告，得知酒醉之李芙蓉返抵住處樓下之際，除未
      立即下樓陪同李芙蓉外，反向楊志偉佯稱其尚在基隆等情
      ，復刻意離去前址住處，持刀前往得觀看樓下及該址門口
      情形之陽台，顯與常情有違，足證被告應係懷疑李芙蓉與
      楊志偉間有曖昧關係，始刻意以前詞使楊志偉及李芙蓉誤
      信其尚未返家而鬆懈心防，並自行持刀前往上開陽台躲藏
      ，以觀察李芙蓉與楊志偉之互動情形，如發現李芙蓉與楊
      志偉確有親暱舉動，即得持刀報復，顯見被告應確有致楊
      志偉於死之意圖。至於被告辯稱其與楊志偉通話時，原欲
      將其自基隆返回臺北之過程完整告知楊志偉，始向楊志偉
      表示其在基隆云云（見本院卷（三）第40頁反面），然被
      告陳稱其知楊志偉與李芙蓉交情甚篤，但其於99年10月6
      日前，僅與楊志偉通過電話，2 人未曾見面等情（見本院
      卷（三）第15頁、第42頁反面），證人楊志偉證稱其係透
      過李芙蓉得知被告此人，亦僅在李芙蓉之部落格，見過被
      告與李芙蓉之合照，其於99年10月6 日前曾接獲被告之來
      電1 次，當時被告邀約吃飯飲酒，其未表同意，其於99年
      10月6 日係首度與被告見面等情（見本院卷（一）第296
      、297 頁），證人李芙蓉亦稱被告於99年10月6 日前未曾
      見過楊志偉，因楊志偉時常與其聯絡，其認被告對楊志偉
      有敵意，被告僅曾於凌晨2 、3 時許，撥打電話邀約楊志
      偉吃飯1 次等情（見本院卷（二）第154 、160 頁），堪
      見被告未曾與楊志偉見面，2 人僅係透過李芙蓉得知對方
      ，亦即被告與楊志偉非屬熟稔，而依前所述，被告於99年
      11月6 日晚間11時54分許，撥打電話予李芙蓉之目的，係
      詢問李芙蓉身在何處，則當楊志偉告知李芙蓉已在前址樓
      下時，被告撥打電話之目的已達，衡情，被告應無將當日
      其如何自基隆返回臺北之完整過程，向非屬熟稔之楊志偉
      詳細描述之必要，是難認被告所辯為可採，堪信被告應係
      為使楊志偉與李芙蓉鬆懈心防，始刻意向其等佯稱其尚在
      基隆等情。
（五）被告辯稱其與楊志偉通話後，原欲以磨刀為藉口，前往樓
      下快炒店飲酒，始攜帶生魚片刀外出，復恐李芙蓉因知其
      飲酒而不悅，且為於李芙蓉返回時得立即返家，始轉念至
      住處隔壁之陽台飲酒，以便得知李芙蓉何時返回云云（見
      本院卷（二）第171 頁、卷（三）第41頁），惟據前揭所
      述，楊志偉代李芙蓉接聽被告之來電時，楊志偉與李芙蓉
      已抵達該址樓下，楊志偉亦在電話中如實將所在位置告知
      被告，衡情，已在住處等待甚久之被告當無在得知李芙蓉
      酒醉需他人照料且已返抵住處樓下之際，再思外出飲酒之
      可能，則被告上開所辯已非可信。又證人李芙蓉證稱扣案
      生魚片刀為被告所有，因被告有時會攜帶刀具出門，其為
      恐發生危險，遂於本案發生前數月，將該刀藏放於前址住
      處內，之後，其即未見被告持用該刀等情（見本院卷（二
      ）第155 、157 、160 頁），被告亦稱該刀係遭李芙蓉藏
      放於住處衣櫃內等情（見本院卷（三）第40頁），果若被
      告所述其欲以磨刀作為外出飲酒之藉口，始攜帶刀具外出
      等情屬實，衡諸常情，被告僅需持住處內擺放之任一刀具
      外出即可，實無必要取出李芙蓉刻意藏放於衣櫃且非其平
      日使用之扣案生魚片刀，足見被告所辯非堪採信。再者，
      如被告辯稱其原欲攜帶生魚片刀至樓下快炒店，以磨刀作
      為飲酒藉口，復因轉念而返回陽台飲酒等情與事實相符，
      因依前所述，該陽台即位於被告前址住處之隔壁，與前址
      相距甚近，且該生魚片刀係經李芙蓉刻意藏放之刀具，衡
      情，已放棄至快炒店飲酒之被告自應將無使用必要之生魚
      片刀，放回李芙蓉原先藏放位置，當無攜帶該把深具危險
      性之刀具至陽台飲酒，徒增李芙蓉發覺其取出該刀而不悅
      之風險之理，堪認被告前揭所辯非足採信。
（六）另被告於本院審理時辯稱其持刀在住處隔壁陽台等候期間
      ，因聽聞李芙蓉呼救，認李芙蓉遭到不利對待，遂前往查
      看，見楊志偉與李芙蓉拉扯，且楊志偉出言諷刺其無業，
      始持刀揮砍，無殺害楊志偉之意云云（見本院卷（一）第
      291 頁、卷（三）第41頁反面、第43頁），然查：
    1.被告於警詢及偵查時辯稱其於99年10月6 日晚間係在住處
      內等待李芙蓉，聽見該址大門遭開啟之聲響後，即前往門
      口處查看，遂聽聞李芙蓉在門外輕聲表示「不要」，其開
      啟大門後，見楊志偉擁抱及親吻李芙蓉，其甚為氣憤，對
      楊志偉怒稱「幹，你在衝啥小」，楊志偉諷刺「你現在有
      工作嗎？有收入嗎？我現在是當老闆的人」，其遂返回住
      處廚房拿取扣案生魚片刀，衝至大門處朝楊志偉揮砍等情
      （見前開偵查卷第8 至9 、12、16、72頁），與前述被告
      於本院審理時所陳情節不符，足見被告對於李芙蓉與楊志
      偉返回前址時，其係在住處內或陽台處等待、其有無親見
      李芙蓉與楊志偉擁吻及其有無返回住處廚房取刀等節，前
      後所述不一，自難逕認其所辯為可信。
    2.設若被告確係因認酒醉之李芙蓉遭楊志偉趁機侵犯，為保
      護李芙蓉而持刀揮砍楊志偉，則被告應認其砍傷楊志偉之
      行為，係出於正當事由，衡情，被告於警詢及偵查之初，
      應即向警方及檢察官說明上情，以表明楊志偉所為不當及
      其行為之正當性，惟被告於警詢及偵查之初，僅稱其見楊
      志偉擁抱及親吻李芙蓉，即因氣憤而持刀揮砍楊志偉等情
      ，未提及李芙蓉因抗拒而高聲呼救或與楊志偉拉扯之情事
      （見前開偵查卷第8 至9 、12、16、72頁），顯與常情有
      違，即無從認定被告所辯與事實相符。
    3.證人楊志偉證稱其於前開時間攙扶李芙蓉上樓後，係在該
      址門口與李芙蓉擁吻等情（見本院卷（一）第294 、300
      、305 、307 頁），證人李芙蓉亦證稱楊志偉陪同其返回
      前址門口時，楊志偉之身體與其甚為接近，與其有接吻動
      作，楊志偉未趁其酒醉對其為不當對待等情（見本院卷（
      二）第156 、167 至169 頁），足徵楊志偉與李芙蓉在前
      址門口接吻時，身體甚為接近，李芙蓉亦未覺遭侵犯，衡
      情，李芙蓉應無呼救或推卻之舉動，是被告辯稱其聽見聲
      響，並見楊志偉與李芙蓉拉扯，為保護李芙蓉，始持刀揮
      砍楊志偉等情，即非有據。又證人楊志偉證稱當其與李芙
      蓉在上述地點擁吻後數秒，被告即持刀自陽台衝出，其未
      對被告說任何話，即遭被告砍殺等情（見本院卷（一）第
      300 、305 頁），證人李芙蓉亦稱被告自陽台持刀衝出，
      對楊志偉稱「給你死」後，立即持刀揮砍楊志偉，其未聽
      聞楊志偉對被告說任何話等情（見本院卷（二）第158 至
      159 、161 至162 、167 頁），是難認被告辯稱因楊志偉
      出言諷刺其無業，始揮砍楊志偉等情為可信。
    4.被告陳稱其於前開時間，自陽台持刀衝出時，曾說「芙蓉
      背叛」等語（見本院卷（一）第291 頁、卷（二）第169
      頁），核與證人李芙蓉證稱被告於前開時間，自陽台持刀
      衝出時，怒責其背叛，並高聲稱「給你死」後，立即持刀
      揮砍楊志偉等語（見本院卷（二）第153 、161 至162 、
      168 頁），及證人楊志偉所稱其與李芙蓉在上址門前擁吻
      後，被告持刀自陽台衝出，先指責李芙蓉背叛，隨即持刀
      朝其揮砍等情相符（見前開偵查卷第92頁，本院卷（一）
      第294 、307 頁），堪認被告當時確曾對李芙蓉提及「背
      叛」之用語，果若被告辯稱其係認李芙蓉遭楊志偉侵犯，
      始持刀揮砍楊志偉等情屬實，亦即被告係認楊志偉單方面
      侵犯酒醉之李芙蓉，衡情，被告絕無在保護李芙蓉之目的
      下，持刀向楊志偉衝出時，指屬於被害人之李芙蓉「背叛
      」之理，足徵被告所持前述辯解非屬可信。而自被告指責
      李芙蓉「背叛」之用語，亦足證被告係認李芙蓉與楊志偉
      關係曖昧，未忠於其與李芙蓉之交往關係，遂基於怨忿而
      為前述犯行，顯見被告應確有殺人之犯意。
（七）綜上，被告於99年10月6 日上午，與李芙蓉發生嚴重爭吵
      ，並依李芙蓉之要求離去住處後，即無法以電話聯絡李芙
      蓉，且當被告於晚間11時許返家時，復未見李芙蓉，亦不
      知李芙蓉之去向，並發覺與李芙蓉往來密切之楊志偉未上
      網，遂懷疑李芙蓉與楊志偉相偕外出，嗣被告因李芙蓉於
      接近凌晨時分仍未返家，即撥打李芙蓉使用之行動電話，
      卻係由楊志偉接聽，深感憤怒及妒忌之被告遂向楊志偉佯
      稱其尚在基隆等情，欲使李芙蓉與楊志偉鬆懈心防，被告
      則刻意自住處衣櫃內，取出李芙蓉藏放之生魚片刀，至住
      處隔壁之陽台躲藏，觀察李芙蓉與楊志偉之互動情形，竟
      見李芙蓉與楊志偉在前址門前相互擁吻，遂持鋒利之生魚
      片刀朝自陽台衝出，怒責李芙蓉背叛後，向背對其站立之
      楊志偉稱「幹，給你死」，隨即朝楊志偉之背部猛砍1 刀
      ，復於楊志偉朝其轉身之際，接續朝楊志偉之頭、頸部等
      處猛力揮砍，已如前述，則自被告之動機、持用之器械、
      攻擊之部位、力道及所為言詞等節觀之，均足信被告確有
      致楊志偉於死之犯意，是被告辯稱其係認酒醉之李芙蓉遭
      楊志偉侵犯，始基於保護李芙蓉之目的，對楊志偉為傷害
      行為，無殺人犯意云云，顯非可採，故本件事證明確，被
      告之犯行應堪認定。
、法律適用部分
一、被告基於殺人之犯意，持刀砍殺楊志偉，已著手殺人行為之
    實行，然因楊志偉奮力與被告搶奪生魚片刀，且受傷之李芙
    蓉在旁呼救，被告遂以腳踹開楊志偉，查看李芙蓉之傷勢，
    楊志偉始得趁隙逃離，並及時就醫診治，致未發生死亡之結
    果，其犯罪尚屬未遂，是核被告所為，係犯刑法第271 條第
    2 項、第1 項之殺人未遂罪。至於辯護人辯稱被告係激於義
    憤而為前述犯行等情（見本院卷（一）第36頁）；惟按刑法
    第273 條所謂當場激於義憤而殺人，係指他人所實施之不義
    行為，在客觀上足以引起公憤，依一般人之通念，確無可容
    忍者，猝然遇合，憤激難忍，因而將其殺害者而言；若於他
    人實施不義之行為以前，預定計畫而於其實施之際或事後將
    其殺害，即與當場激於義憤之情形不同，不在本條適用範圍
    內（最高法院31年上字第1156號判例、92年度台上字第7000
    號判決可資參照）。經查，被告因於99年10月6 日上午與李
    芙蓉爭吵離家後，撥打李芙蓉使用之行動電話均未獲接聽，
    且於晚間返家時，見李芙蓉未經告知即外出而心生不滿，復
    於當日晚間11時54分許，撥打李芙蓉使用之行動電話，卻由
    楊志偉接聽，懷疑楊志偉與李芙蓉間有曖昧關係而心生妒忌
    ，遂萌生殺人之犯意，刻意以前詞使楊志偉及李芙蓉誤信其
    尚在基隆而疏於防備，並自住處衣櫃內取出生魚片刀後，躲
    藏於住處隔壁之陽台，觀察楊志偉與李芙蓉之互動情形，嗣
    見楊志偉與李芙蓉在上址門前擁吻，即持刀砍殺楊志偉等情
    ，均如前述，足徵被告於持刀揮砍楊志偉前，已持刀躲藏於
    可觀看前址門口情形之陽台，顯見被告為前述犯行前已有預
    謀，參酌上開所述，難認與刑法第273 條所定「當場」之要
    件相符。另被告與李芙蓉僅屬男女朋友關係，對於彼此之信
    賴及忠誠度，尚難與具有婚姻效力之夫妻關係等同視之；而
    縱使楊志偉與李芙蓉在上址門前所為之擁吻舉動，雖可能觸
    怒被告，然該舉動究屬較初步之身體接觸，在客觀上尚難認
    已至引起足以公憤之程度，且依一般人之通念，復難謂已達
    無可容忍之程度，即無從認定該當刑法第273 條所定「義憤
    」之要件，是辯護人前揭所辯即非有據。
二、被告持刀先後砍殺楊志偉數次，因係於密切接近之時間及同
    地實施，侵害同一法益，各行為之獨立性極為薄弱，且係出
    於同一殺人犯意所為，應視為數個舉動之接續行為，合於包
    括之一行為予以評價。
三、被告雖已著手殺人行為之實施，然未生死亡之結果，犯罪尚
    屬未遂，爰依刑法第25條第2 項之規定，按既遂犯之刑減輕
    之。
四、又按行為時因精神障礙或其他心智缺陷，致不能辨識其行為
    違法或欠缺依其辨識而行為之能力者，不罰；行為時因前項
    之原因，致其辨識行為違法或依其辨識而行為之能力，顯著
    減低者，得減輕其刑；前2 項規定，於因故意或過失自行招
    致者，不適用之，刑法第19條定有明文。經查：
（一）被告領有輕度失智症之身心障礙手冊（見前開偵查卷第25
      頁），且被告陳稱其於99年10月6 日中午前往基隆後，即
      與友人餐敘至下午3 、4 時許，其間飲用易開罐啤酒約3
      瓶，當日晚間7 、8 時許，復在基隆餐廳食用藥膳及飲用
      威士忌約3 、400CC ，餐畢搭乘客運返回臺北，其在車程
      中飲用小瓶裝威士忌，嗣其返回住處未見李芙蓉，心情煩
      悶，遂服用先前精神科醫師開立之藥物，並在住處及陽台
      飲用啤酒及威士忌，當李芙蓉與楊志偉返回住處時，其已
      有酒醉情形等語（見本院卷（三）第14頁反面至15頁、第
      40至42頁），證人李芙蓉亦證稱每次其與被告爭吵後，如
      被告單獨離去，被告一定會飲酒，而被告於99年10月6 日
      晚間持刀揮砍楊志偉時，應已處於酒醉狀態，當時其聞到
      被告身上散發酒氣，且事後房東向其表示陽台有打破之威
      士忌酒瓶，酒汁灑滿地面等情（見前開偵查卷第91、93頁
      ，本院卷（二）第161 、163 、168 頁），而被告於99年
      9 月27日確在基隆長庚醫院精神科就診，經醫師診斷為「
      其他和未明示之酒癮，持續性」、「未明示之情感性精神
      病」、「重鬱症，復發，未明示嚴重度」、「癡呆症，他
      處已歸類者，無行為障礙」，並開立精神科藥物予被告等
      情，此有基隆長庚醫院99年12月6 日（99）長庚院基法字
      第272 號函檢附之被告病歷資料為憑（見本院卷（一）第
      53、253 頁），堪認被告所稱其於上開時間與李芙蓉爭吵
      後，即在基隆及前址飲酒，其間曾服用精神科藥物，其為
      前述犯行時已酒醉等情，應非無據。惟依前所述，被告於
      99年10月6 日晚間11時54分許，與楊志偉通話時，身在前
      址住處之被告刻意向楊志偉佯稱尚在基隆，正欲返回上址
      等情，以使楊志偉與李芙蓉疏於防備，而深自懷疑楊志偉
      與李芙蓉間有曖昧關係之被告則持刀躲藏於前開陽台，觀
      察楊志偉與李芙蓉之互動情形，可知被告思慮尚屬清晰周
      密，且經本院囑託臺北市立聯合醫院就被告行為時之精神
      狀態進行鑑定，鑑定結果亦認被告於88年5 月27日因車禍
      導致顱內出血，經開顱手術挽回性命後，其對文字之認知
      功能產生障礙，屬於腦傷後遺症患者，其於89年11月30日
      經鑑定為輕度失智症，之後，被告失智症之情況逐漸改善
      ，就其所承傷後工作經歷、基隆長庚醫院前因另案經囑託
      對被告實施精神鑑定時之智能衡鑑表現，及被告於本案接
      受鑑定時，應答迅速、流利與內容之豐富、切題等節觀之
      ，被告於本案發生時，其認知功能缺損應未達失智程度等
      情，此有臺北市立聯合醫院100 年9 月29日北市醫松字第
      10032805200 號函檢附之精神鑑定報告書為憑（見本院卷
      （三）第11至16頁）；又被告因見李芙蓉受傷流血，撥打
      110 求救後，在救護人員到場前，被告即將生魚片刀藏放
      於前開陽台牆邊縫隙等情，業據被告坦認在卷（見前開偵
      查卷第11至12頁），並有查獲現場照片可佐（見前開偵查
      卷第65、66頁），足見被告藏放刀具之目的，係為掩飾其
      所為犯行，堪信被告知其所為係屬法所不許之行為，是被
      告為前開犯行時，應未因失智症、酒醉或服用精神科藥物
      ，致不能辨識其行為違法或欠缺依其辨識而行為之能力之
      情形，自無從適用刑法第19條第1 項之規定。
（二）被告於行為時固非全無意識，已如前述，惟證人李芙蓉證
      稱被告飲酒後情緒較為不穩，有時酒後吵鬧之情形會干擾
      其無法入眠，且被告曾於酒後持刀威脅傷害自己等情（見
      本院卷（二）第156 頁），證人楊志偉復稱李芙蓉與其外
      出時，均會抱怨被告性喜飲酒，酒後會對李芙蓉造成干擾
      ，且被告曾持刀威脅李芙蓉等情（見本院卷（一）第299
      頁），又被告於98年2 月1 日因酒醉持刀外出及破壞住處
      玻璃等行為，經家屬陪同前往署立基隆醫院就診，經精神
      科醫師診視後住院治療，另被告於98年12月18日至基隆長
      庚醫院精神科門診就醫時，病歷亦載被告酒後衝動及具有
      攻擊性等情，此有署立基隆醫院99年12月9 日基醫病字第
      0990009874號函及基隆長庚醫院前開函件檢附之被告病歷
      資料在卷可參（見本院卷（一）第53頁、第249 頁反面、
      第255 、260 、265 至272 頁），堪見被告確有長期飲酒
      ，且酒後出現情緒不穩、行為控制力較差之情形。再者，
      本院就被告行為時之精神狀態，囑託臺北市立聯合醫院進
      行鑑定後，鑑定結果認被告於88年11月2 日至基隆長庚醫
      院門診就診時，病歷即有酒精濫用行為之紀錄，且被告於
      89年間在基隆長庚醫院住院時，出院診斷亦列有酒精濫用
      此項，復於96年間經醫師認定符合酒精依賴診斷，而開立
      協助戒酒藥物予被告，可知被告有長期反覆出現之不當飲
      酒行為；而被告陳稱其自99年10月6 日中午起至翌日凌晨
      期間持續飲酒，且於99年10月6 日晚間在住處服用精神科
      藥物等情，依據病歷資料之記載，被告於99年9 月27日前
      往基隆長庚醫院精神科就診時，醫師開立之處方藥包括
      Estazolam （助眠劑）、Paruxetine CR （抗憂鬱劑）、
      Sulpiride （較高劑量可作為抗精神病劑）、Propranolo
      l （心臟科藥物，精神科亦用以治療焦慮、抗精神病劑引
      起之靜坐不能），其中助眠劑與酒精皆具中樞神經抑制作
      用，如被告於連續飲酒10餘小時後，復服用助眠劑，其中
      樞神經系統遭受之抑制自較僅飲酒時更強，則被告為本案
      犯行時，應處於酒精中毒即酒醉、酩酊狀態，是其辨識行
      為違法之能力雖未必與常人有異，然依辨識而行為之能力
      已有可能顯著降低等情，此有臺北市立聯合醫院100 年9
      月29日北市醫松字第10032805200 號函檢附之精神鑑定報
      告書為憑（見本院卷（三）第11至16頁），足信被告於行
      為時，雖得以認知其行為之違法不當，然其依違法辨識而
      行為之能力確因持續飲酒及同時服用精神科藥物，使中樞
      神經系統遭受抑制而顯著降低。
（三）至於前開精神鑑定報告書雖指被告為前述犯行時，依辨識
      而行為之能力顯著降低之結果，係因飲酒而自行招致，不
      應適用刑法第19條第2 項規定等情（見本院卷（三）第16
      頁）。然按刑法第19條第3 項之原因自由行為，係指行為
      人在精神、心智正常，具備完全責任能力時，本即有犯罪
      故意，並為利用以之犯罪，故意使自己陷入精神障礙或心
      智缺陷狀態，而於辨識行為違法之能力與依辨識而行為之
      自我控制能力欠缺或顯著降低，已不具備完全責任能力之
      際，實行該犯罪行為；或已有犯罪故意後，偶因過失陷入
      精神障礙或心智缺陷狀態時，果為該犯罪；甚或無犯罪故
      意，但對客觀上應注意並能注意或可能預見之犯罪，主觀
      上卻疏未注意或確信其不發生，嗣於故意或因有認識、無
      認識之過失，自陷於精神障礙或心智缺陷狀態之際，發生
      該犯罪行為者，俱屬之。故原因自由行為之行為人，在具
      有完全刑事責任能力之原因行為時，既對構成犯罪之事實
      ，具有故意或能預見其發生，即有不自陷於精神障礙、心
      智缺陷狀態及不為犯罪之期待可能性，竟仍基於犯罪之故
      意，或對應注意並能注意，或能預見之犯罪事實，於故意
      或因過失等可歸責於行為人之原因，自陷於精神障礙或心
      智缺陷狀態，致發生犯罪行為者，自應與精神、心智正常
      狀態下之犯罪行為同其處罰。是原因自由行為之行為人，
      於精神、心智狀態正常之原因行為階段，即須對犯罪事實
      具有故意或應注意並能注意或可得預見，始符合犯罪行為
      人須於行為時具有責任能力方加以處罰之原則（最高法院
      99年度台上字第6035號判決可資參照）。本件被告於99年
      10月6 日中午離去前址住處至基隆飲酒，係因其於當日上
      午與李芙蓉發生爭吵，依李芙蓉之要求而離去，證人李芙
      蓉復稱被告與其爭吵後，如被告單獨外出，被告必定會飲
      酒等情，已如前述，堪見被告前往基隆飲酒，應係與李芙
      蓉爭吵後心情不佳所致；況證人李芙蓉證稱其因與被告爭
      吵後心情低落，遂邀約楊志偉外出飲酒，其未將去向告知
      被告等情（見本院卷（二）第152 、158 頁），被告亦稱
      當日晚間其返回住處時，因未見李芙蓉而甚感詫異，經撥
      打李芙蓉使用之行動電話，亦未獲接聽，其因不知李芙蓉
      去向而不安，服用精神科藥物後，上網查詢楊志偉動向，
      發現楊志偉未上網，始懷疑李芙蓉應係與楊志偉外出等情
      （見本院卷（三）第14頁反面至第15頁），可見被告於當
      日晚間返回住處前，對於李芙蓉外出一事非屬知情，且被
      告係因晚間返回住處時未見李芙蓉，始在不知李芙蓉去向
      而不安之情形下，服用精神科藥物，自難認被告自當日中
      午起持續飲酒及服用藥物之目的，即係為利用酒醉及服用
      藥物，導致中樞神經系統遭受抑制之際，對楊志偉為前開
      犯行，復無證據足以證明被告係為對楊志偉為前述犯行，
      而故意或過失自行招致中樞神經遭受抑制之結果，即難認
      有刑法第19條第3 項之適用，前開精神鑑定報告書之記載
      應屬誤會，爰依刑法第19條第2 項之規定遞予減輕其刑。
五、爰審酌被告前已因傷害案件，經臺灣高等法院以99年度上訴
    字第4111號判決判處有期徒刑1 年確定，竟未知謹慎行事，
    因懷疑楊志偉與李芙蓉間有曖昧關係，即萌生殺人之犯意，
    持鋒利之生魚片刀猛力砍殺楊志偉，且針對楊志偉之頭、頸
    部等重要部位接續攻擊，致楊志偉受有前述多處傷害，且多
    處傷口深可見骨，所受傷勢非屬輕微，足見被告手段甚為兇
    狠，對於楊志偉之身體及心理均造成嚴重之傷害，實不宜輕
    縱，又被告否認有殺人之犯意，難認其確知悔悟，復未與楊
    志偉達成和解，然被告係因在情感上甚為依賴女友李芙蓉，
    親見楊志偉與李芙蓉為擁吻之親密舉動，因氣憤始為前開犯
    行，又被告於警詢、偵查及本院審理時，均坦承曾持刀朝楊
    志偉揮砍之事實，復向楊志偉表示歉意等一切情狀，認檢察
    官具體求處有期徒刑12年，尚屬過重，而量處如主文所示之
    刑。
六、扣案之生魚片刀1 把，為被告所有供為前述犯行所用之物，
    已據被告坦認無誤（見前開偵查卷第12頁，本院卷（一）第
    310 至311 頁），復經證人楊志偉、李芙蓉證述明確（見本
    院卷（一）第310 頁、卷（二）第157 頁），即應依刑法第
    38條第1 項第2 款之規定宣告沒收。
七、不另為公訴不受理之諭知部分
（一）公訴意旨略以：被告於99年10月6 日晚間，在前址門口，
      持刀揮砍楊志偉時，因李芙蓉撲身阻止，被告不慎砍傷李
      芙蓉左側頭部，使李芙蓉受有頭部左側刀傷之傷害，因認
      被告涉犯刑法第284 條第1 項前段之過失傷害罪嫌等情。
（二）按告訴乃論之罪，告訴人於第一審辯論終結前得撤回其告
      訴；又告訴經撤回者，應諭知不受理之判決，刑事訴訟法
      第238 條第1 項、第303 條第3 款定有明文。
（三）被告被訴過失傷害部分，檢察官認係涉犯刑法第284 條第
      1 項前段之過失傷害罪，依同法第287 條之規定，須告訴
      乃論，而告訴人李芙蓉已於本院審理時，具狀撤回告訴，
      此有刑事撤回告訴狀可佐（見本院卷（一）第279 頁），
      依據前開規定，即應為不受理判決之諭知；惟因檢察官認
      此部分與前開有罪部分，具有想像競合之裁判上一罪關係
      ，爰不另為不受理之諭知。
據上論斷，應依刑事訴訟法第299 條第1 項前段，刑法第271 條
第2 項、第1 項、第25條、第19條第2 項、第38條第1 項第2 款
，判決如主文。
本案經檢察官陳雅瑩到庭執行職務。
中    華    民    國   100    年    11    月    10    日
                  刑事第八庭審判長法  官  楊秀枝
                                  法  官  黃翰義
                                  法  官  邰婉玲
以上正本證明與原本無異。
如不服本判決，應於收受送達後10日內，向本院提出上訴書狀，
並應應敘述具體理由。其未敘述上訴理由者，應於上訴期間屆滿
後20日內向本院補提理由書（均須按他造當事人之人數附繕本）
「切勿逕送上級法院」。
中    華    民    國   100    年    11    月    10    日
                                  書記官  謝金宏
附錄論罪科刑法條：
刑法第271 條第1 項、第2 項
（普通殺人罪）
殺人者，處死刑、無期徒刑或10年以上有期徒刑。
前項之未遂犯罰之。